臺灣高等法院臺中分院刑事判決　94年度上更(一)字第196號
上 訴 人
即 被 告　乙○○
上列上訴人因業務過失致死案件，不服臺灣臺中地方法院91年度
訴字第186號中華民國91年4月24日第一審判決（起訴案號：臺灣
臺中地方法院檢察署90年度偵字第19780號 ），提起上訴，判決
後經最高法院第一次發回更審，本院判決如下：
    主  文
原判決關於被告乙○○部分撤銷。
乙○○無罪。
    理  由
一、公訴意旨略以：被告乙○○係春源鋼鐵工業股份有限公司（
    下稱春源公司）派駐在臺中市○○路○段與大智路口「德安
    購物中心」新建鋼骨、鋼構工程之工地負責人，係從事業務
    之人，明知德昌起重工程有限公司向春源公司承攬上開鋼構
    安裝等工程係在高樓高架作業，勞工必須於距地面三十九公
    尺高度之十樓鋼樑（每層樓高三點九公尺）工作，而該十樓
    鋼樑與六樓地板（相距十五點六公尺）間之鋼柱轉角變換位
    置，雖有設安全母索及舖安全網，惟因吊鋼構時需掀開十樓
    之部分安全網，原應注意在安全帶卸勾解勾處設置護欄、踏
    板防護，並使勞工確實將安全帶掛勾扣上安全母索（安全繩
    ），並於每層鋼構區全部設置安全防護網，以求符合標準之
    必要安全衛生設備及防止墜落所引起之危害，而依當時情形
    並無不能注意之情事，竟疏未注意設置護欄及踏板，亦未使
    勞工確實將安全帶掛勾扣上安全母索（安全繩），亦未於各
    層鋼構區設置安全防護網，適德昌公司聘僱勞工郭嘉和於民
    國（下同）八十九年十二月七日上午十時四十五分許，行走
    於前址工地自相距三十九公尺之十樓鋼樑轉角變換位置處（
    即十樓安全網掀開部分），疏未將安全帶掛勾扣於安全母索
    （安全繩）上，且因該處無護欄、踏板及安全網等防護，致
    郭嘉和直接墜落在Ｃ區六樓鋼承鈑上，經送醫後仍因頭部外
    傷及胸腹部挫傷而不治死亡。因認被告犯勞工安全衛生法第
    三十一條第一項及刑法第二百七十六條第二項之業務過失致
    死罪嫌云云。
二、按犯罪事實應依證據認定之，無證據不得認定犯罪事實，刑
    事訴訟法第一百五十四條第二項定有明文，又認定不利於被
    告之事實須依積極證據，苟積極證據不足為不利於被告事實
    之認定時，即應為有利於被告之認定，更不必有何有利之證
    據(最高法院三十年上字第八一六號判例參照)。本件訊據被
    告堅決否認犯罪，辯稱：我不是雇主、死者是我承包商的員
    工，我們事先都有做職前訓練、安全危害告知，並非未盡告
    知之義務，安全防護措施是德昌公司負責的，合約裡面有規
    定，死者是因為自己不循正常通行之通道通行，疏忽進入不
    應進入的範圍，才造成事故等語。經查本件公訴人認被告過
    失不外以行政院勞工委員會勞動檢查所職業災害檢查報告書
    記載：一、災害基本原因：未確實辦理勞工安全衛生教育
    及預防災變之訓練。事業交付承攬時未告知危害因素．．
    ．。二、春源公司依勞工法令應辦理之事項：事業單位將
    有關鋼構組配、按裝吊卸等作業交付承攬時，未於事前具體
    告知承攬人有關其事業工作環境、危害因素暨有關安全衛生
    規定應採取之措施。勞工於鋼柱轉角變換位置時安全帶卸
    勾解勾處應設置護欄、踏板防護，且鋼構區每一層均應設置
    安全網。三、本件災害構成勞工法令罰責事項：春源公司
    將有關鋼構組配、按裝吊卸等作業交付承攬時，未於事前具
    體告知該承攬人有關其事業工作環境、危害因素暨有關安全
    衛生規定應採取之措施，如使勞工確實勾用安全帶等，涉嫌
    違反勞工安全衛生法第十七條之規定。對於承攬商之勞工
    在相距十五‧六公尺高度之十樓鋼樑與六樓地板間之鋼柱轉
    角變換位置，雖有設安全母索，惟安全帶卸勾解勾未設置護
    欄、踏板防護，且鋼構區每一層未全部設置安全網，涉嫌違
    反勞工安全衛生法第五條第一項及營造安全衛生設施標準第
    十條之規定。四、春源公司工地負責人違反營造安全衛生設
    施標準第十條及勞工安全衛生設施規則第二百八十一條規定
    ，涉嫌觸犯刑法第二百七十六條第二項規定為據。惟查被告
    乙○○為春源公司工務課長，雖為德安購物中心工程工地之
    負責人，惟就春源公司分包與德昌公司承攬之吊裝等工程，
    係春源公司與德昌公司間之「承攬」關係，而被害人郭嘉和
    為德昌公司工地負責人甲○○所雇用，被告乙○○或春源公
    司顯非郭嘉和之雇主。而勞工安全衛生法第五條第一項第五
    款規定：雇主對防止有墜落、崩塌等之虞之作業場所引起之
    危害，應有符合標準之必要安全衛生設備；勞工安全衛生設
    施規則第二百八十一條第一項規定：雇主對於在高度二公尺
    以上之高處作業，勞工有墜落之虞者，應使勞工確實使用安
    全帶、安全帽及其他必要之防護具。前項規定經雇主採安全
    網等措施者，不在此限；營造安全衛生設施標準第十條前段
    規定：雇主僱用勞工於二公尺以上高度之屋頂、開口部分、
    階梯、樓梯、坡道、工作台等所從事作業，應於該處設置護
    欄或護蓋等防護設備。但如使勞工佩掛有安全帶等而無墜落
    之虞者，不在此限。均以雇主為規範對象，被告乙○○及春
    源公司既非郭嘉和之雇主，尚難要求被告負勞工安全衛生法
    第五條第一項第五款及勞工安全衛生設施規則第二百八十一
    條第一項、營造安全衛生設施標準第十條之責任。況依卷附
    春源公司與德昌公司之工程承攬書規定：「乙方 (即德昌公
    司)願就承攬部分依據勞工安全衛生法第十四條之規定負勞
    工安全衛生法所定雇主之責任；乙方（即德昌公司）須親自
    常駐工地，督率施工，所有工人之管理及給養等均由其負責
    ，工人如有規外行動及觸犯危害地方治安之法律所引起之糾
    葛，概由乙方負責，如工人遇有意外或傷亡情事，由乙方自
    行處理與甲方（即春源公司）無涉」。有工程承攬書乙份在
    卷可憑，另承攬書所附之鋼骨吊裝作業承攬須知第六條規定
    ：安全網及螺絲網每二層樓舖設一層，安全索每樓層外圍須
    設置一條以上，安全網、索等安全措施須由承商自備、舖設
    及拆除 (見卷附鋼骨吊裝作業承攬須知)。且春源公司將吊
    裝工程交由德昌公司承攬後，即依勞工安全衛生法第十七條
    規定於八十九年七月四日在工地現場舉行「勞工安全衛生第
    一次會議」，邀集各承攬廠商參加，德昌公司負責人甲○○
    亦親自出席。會議中宣導勞工安全衛生相關法令，要求各承
    攬廠商確實遵照規定辦理「勞工安全衛生教育訓練」，要求
    所屬員工上高架均須配帶安全帶，並特別要求德昌公司依規
    定設置安全網、索。會後德昌公司負責人甲○○並依規定辦
    理職前教育訓練，由該公司之勞工安全衛生管理員林勝吉講
    授，被害人郭嘉和亦前來參加，並領取安全帶、安全帽等物
    品。另春源公司於發現德昌公司之員工於從事吊掛作業時未
    將安全勾扣於安全母索上，未將安全帽扣繫上等違反勞工安
    全衛生工作守則等情事時亦依合約規定罰款。有會議通知、
    簽到單、會議記錄、領據、備忘錄等在卷可稽（見第一審卷
    第二三至三六頁），被告所辯尚非無據，上述行政院勞工委
    員會勞動檢查所職業災害檢查報告書所載：一、災害基本原
    因：未確實辦理勞工安全衛生教育及預防災變之訓練及事業
    交付承攬時未告知危害因素等。二、本件災害構成勞工法令
    罰責事項：春源公司．．．涉嫌違反勞工安全衛生法第十七
    條之規定；對於承攬商之勞工．．．涉嫌違反勞工安全衛生
    法第五條第一項及營造安全衛生設施標準第十條之規定。三
    、春源公司工地負責人即被告違反營造安全衛生設施標準第
    十條及勞工安全衛生設施規則第二百八十一條規定，涉嫌觸
    犯刑法第二百七十六條第二項規定與上開客觀事證不合，尚
    難據為不利被告之認定。次查刑法第二百七十六條第二項之
    業務過失致死罪以行為人應注意並能注意而不注意為要件，
    本件依上述承攬書及所附之鋼骨吊裝作業承攬須知規定，德
    昌公司須親自常駐工地，督率施工．．．．工人遇有意外或
    傷亡情事，由乙方自行處理與甲方（即春源公司）無涉；安
    全網及螺絲網．．．．安全網、索等安全措施須由承商自備
    、舖設及拆除。春源公司並於發覺現德昌公司之員工於從事
    吊掛作業時未將安全勾扣於安全母索上，未將安全帽扣繫上
    等違反勞工安全衛生工作守則等情形時即依合約規定罰款如
    上述，證人即春源公司安全衛生管理員張錫雄於原審法院且
    證述：事發當天早上九點左右，我看到郭嘉和沒有將安全帶
    扣在安全繩之母索上面，所以我提醒他要扣上等語，亦難認
    被告就郭嘉和未將安全掛勾扣於安全母索上致墜落死亡，有
    應注意並能注意而不注意之過失，此外且查無其他積極證據
    足認被告犯右述罪行，原審此部分未詳累勾稽遽為被告科刑
    之諭知，尚有未洽，被告上訴否認犯罪有理由，應由本院將
    原審此部分判決撤銷改判，另為被告無罪之諭知。
三、據上論斷，應依刑事訴訟法第三百六十九條第一項前段、第
    三百六十四條、第三百零一條第一項，判決如主文。
    本案經檢察官陳惠珠到庭執行職務。
中　　華　　民　　國　　94　　年　　8　　月　18   　　日
            刑事第九庭  審判長法  官  陳  筱  珮
                              法  官  張  國  忠
                              法  官  康  應　龍
上列正本證明與原本無異。
檢察官得上訴。
如不服本判決應於收受送達後十日內向本院提出上訴書狀，其未
敘述上訴之理由者並得於提起上訴後十日內向本院補提理由書（
均須按他造當事人之人數附繕本）。
                              書記官  許  書  瑜
中　　華　　民　　國　　94　　年　　8　　月　　22   　日
                                                    　Ａ
